臺灣高等法院臺南分院民事判決　94年度家上字第57號
上　訴　人　乙○○○　雲林縣口湖鄉○○村○○路63號
被上 訴 人　丁 ○ ○　雲林縣口湖鄉梧南村山寮4號
上列當事人間請求離婚事件，上訴人對於民國94年5月25日臺灣
雲林地方法院第一審判決（94年度婚字第183號）提起上訴，本
院於94年9月20日言詞辯論終結，判決如下：
    主  文
原判決廢棄。
准上訴人與被上訴人離婚。
第一、二審訴訟費用由被上訴人負擔。
    事  實
甲、上訴人方面：
一、聲明：請求判決如主文。
二、陳述：除與第一審判決記載相同者予以引用外，補稱：
  (一)按民法第1052條第3款所謂不堪同居之虐待，係指以身體上
    或精神上不可忍受之痛苦，致不堪繼續同居者而言，故夫妻
    之一方以精神上之方式使他方心生畏懼情境即為不堪同居之
    虐待，而得請求離婚。
  (二)夫妻當以百年好合共同經營同居之生活達成婚姻和諧為目的
    ，而被上訴人以往（4、5年前）在外濫交女人，有錄音可證
    明，並有譯本可以參考，在外所交往之女人有5位以上，則
    兩造夫妻情份已薄，被上訴人從前就有暴力之行為，而上訴
    人因子女年幼，為家庭之故忍耐至今，今子女均已成年，無
    法再忍耐下去，又再遭到被上訴人施以精神上之虐待，有核
    發之保護令可以證明，在該案警員到現場也看到暴行所遺留
    之現場，可見兩造間不但被上訴人仍以精神上之虐待上訴人
    （核發保護令後仍時常駕車經過上訴人住宅使上訴人心生疑
    怖），而且結交女友（聽錄音帶之內容甚為親密），足見被
    上訴人與上訴人之間已難以維持婚姻至為明確。
  (三)本件兩造之子女均證稱以前被上訴人慣行毆打上訴人，最近
    因在外較多，但返回仍可看見打後之現場，如杯子打破在地
    上、菜餚灑在地上或是媽媽臉上瘀青，足證毆打之行為仍然
    繼續，而且原審93年度家護字第170號、貴院93年度家護抗
    字第54號家庭暴力防治法事件調查之結果確認被上訴人仍有
    家庭暴力之非行，又在外濫交女人，並將土地移轉登記給所
    交往之女人，足證上訴人確仍遭不堪同居之虐待。
  (四)被上訴人外遇不斷，讓上訴人壓力很大，也不負擔家庭生活
    費用，上訴人與被上訴人已經分房7、8年之久。被上訴人長
    期在外面交女人，兩造夫妻之間早就沒有感情了，上訴人已
    經沒有辦法與被上訴人共同生活，被上訴人常常會摔東西，
    讓上訴人長期處於不安的環境。
  (五)民法第1052條第2項定有明文：有前項以外重大事由難以維
    持婚姻者，夫妻之一方得請求離婚。被上訴人在外濫交女友
    ，負債由上訴人面對債權人已代償如所提出附表所示之債權
    人，且又以精神上威脅之方式使上訴人心生害怕，實難以維
    持兩造之婚姻。謹依民事訴訟法第572條之規定追加民法第
    1052條第2項為請求離婚之理由，即依民法第1052條第1項第
    3款及第2項之規定請求離婚，敬祈准予判決如上訴之聲明。
三、證據：除援用第一審所提出者外，補提代償表影本、臺灣雲
    林地方法院檢察署檢察官84年度偵字第367號不起訴處分書
    影本、土地登記謄本影本及電話錄音譯本各一份。
乙、被上訴人方面：
一、聲明：
  (一)上訴駁回。
  (二)第一、二審訴訟費用由上訴人負擔。
二、陳述：除與第一審判決記載相同者予以引用外，補稱：
  (一)被上訴人之家庭生活很好，沒有離婚的必要，若上訴人堅持
    要離婚，請拿出離婚的理由，從上訴人聲請保護令後，被上
    訴人並無做錯任何事。而上訴人提出之錄音帶是在保護令核
    發以前錄的，係於何時錄被上訴人不清楚，但應是90年前後
    。上訴人講話的口氣，任何人都會受不了，結婚之後家裡的
    經濟都是上訴人在管理，上訴人要離婚，目的是想要霸佔被
    上訴人的房子，被上訴人有債主，債主找上門上訴人口氣都
    不好，六合彩被上訴人是有在賭，但是沒有賭很大。
  (二)被上訴人父親3年前過世時，被上訴人即與上訴人分居，因
    上訴人在父親靈前說她沒有得到父親的財產，只有得到被上
    訴人父親的屍體一具，從那時候開始被上訴人就很痛心，而
    不願意待在家裡。又從保護令到現在被上訴人根本沒有與上
    訴人發生過任何爭吵、口角，上訴人說要離婚，被上訴人當
    然不會同意。被上訴人承認曾經掐上訴人的脖子，所以原審
    法院才會核發該保護令，但保護令核發至今已1年3個月，被
    上訴人根本沒有對上訴人有任何不法之舉動。電話機被上訴
    人承認有把它撥到地上去，因為那天被上訴人很生氣，在保
    護令事件被上訴人所說的話都是正確的。保護令核發之後，
    被上訴人無法進去住，這段期間被上訴人四處居住，曾到兒
    子戊○○、甲○○的家居住過，也曾到被上訴人弟弟家住過
    。
  (三)保護令案中，證人戊○○是我兒子，其於保護令審理期間所
    為之證詞，均是20幾年前的事情，被上訴人承認有這麼一回
    事，惟事發已久遠。而警員黃敏良證詞，係因為當天被上訴
    人在家裡上廁所，上訴人質疑被上訴人為何上廁所不會到外
    面去上，被上訴人聽了很生氣才會將桌上的菜撥到地上去。
  (四)證人甲○○於94年8月10日自白書中所提及的女生，當時只
    有14歲，她是認我當大哥。至於被上訴人住院期間，前往探
    視被上訴人那個女生，只是朋友交往。被上訴人會將雲林縣
    口湖鄉梧段1026之3號土地登記給吳琇琪（即吳芳均），係
    因為該筆土地被抵押240萬元，被上訴人請吳琇琪代償240萬
    元塗銷抵押權，之後被上訴人才過戶這筆土地給她抵銷。
  (五)被上訴人女兒丙○○說有女人從我家樓上下來，那不實在，
    因為那天客人是要來修理手錶，那時我人在樓上，客人是上
    樓叫我，並非我帶女人回家。
三、證據：援用第一審所提出者之證據。
丙、本院依職權傳訊證人即兩造所生之子女戊○○、丙○○，並
    調閱臺灣雲林地方法院93年度家護字第170號聲請通常保護
    令民事全卷（含本院93年度家護抗字第54號卷）。
    理  由
一、程序方面：
    按婚姻無效、確認婚姻成立或不成立、撤銷婚姻、離婚或夫
    妻同居之訴，得合併提起，或於第一審或第二審言詞辯論終
    結前，為訴之變更、追加或提起反訴，民事訴訟法第572條
    第1項定有明文。本件離婚之訴，上訴人上訴本院並追加民
    法第1052條第2項有其他重大事由，難以維持婚姻之事由，
    請求裁判離婚，符合民事訴訟法第572條第1項之規定，本院
    准許上訴人訴之追加，合先敘明。
二、上訴人主張：兩造於民國40年間結婚，婚後育有子女4人，
    而被上訴人自婚後不久即動輒毆打上訴人，上訴人因子女年
    幼均忍耐，而被上訴人變本加厲，迄今仍時常或以精神上虐
    待之方式威脅上訴人，有原審法院93年度家護字第170號通
    常保護令可稽。上訴人顯受有被上訴人不堪同居之虐待，且
    有重大事由，難以維持婚姻之原因，為此依民法第1052條第
    1項第3款及同條第2項之規定，請求准兩造離婚等語。
三、被上訴人則以：被上訴人在年輕的時候雖然有打過上訴人，
    但後來已經沒有。保護令的案件是因為我們家的玻璃門換過
    ，但是上訴人沒有給被上訴人鑰匙，結果被上訴人在門外等
    很久，被上訴人告訴上訴人不要這樣，後來上訴人根本不放
    在心上，第二次被上訴人就告訴上訴人如果再這樣，被上訴
    人會把玻璃全部打破，結果上訴人故意要讓被上訴人生氣，
    又同樣的情形，被上訴人生氣就把玻璃打破，上訴人是利用
    這樣找藉口要跟被上訴人離婚等語置辯。
四、兩造不爭執事項：
  (一)兩造於民國40年間結婚，婚後育有子女4人均已成年。兩造
    分房睡已有多年。
  (二)被上訴人承認曾於婚後毆打上訴人、把電話機撥到地上、將
    桌上的菜撥到地上，及將其所有坐落雲林縣口湖鄉梧段1026
    之3號土地移轉登記予訴外人吳琇琪之事實。
五、經查：
  (一)按夫妻間有民法第1052條第1項所列各款以外之重大事由，
    而難以維持婚姻者，夫妻之一方得請求離婚，但其事由應由
    夫妻一方負責者，僅他方得請求離婚，民法第1052條第2項
    定有明文。是否有難以維持婚姻之重大事由，判斷標準為婚
    姻是否已生破綻而無回復之希望，此不可由上訴人已喪失維
    持婚姻意欲之主觀面加以認定，而應依客觀的標準，即難以
    維持婚姻之事實，是否已達於倘處於同一境況，任何人均將
    喪失維持婚姻意欲之程度判斷之，即應從婚姻之目的加以觀
    察，且婚姻係以終生共同生活為目的之一男一女之合法結合
    關係，故夫妻為謀共同生活體之幸福營運，即須夫妻互信、
    互諒，尤其夫妻以誠相待，俾建立永久持續性之包括精神、
    肉體、經濟等多層面之生活關係，是對家庭生活之美滿幸福
    ，有妨礙之情形，即得認其與此之所謂難以維持婚姻之重大
    事由相當，即應允許其離婚以消滅婚姻關係；是民法第1052
    條增列第2項規定：有前項以外之重大事由，難以維持婚姻
    者，夫妻之一方得請求離婚。但其事由應由夫妻之一方負責
    者，僅他方得請求離婚。故難以維持婚姻之重大事由，夫妻
    雙方均須負責時，應比較衡量雙方之有責程度，僅責任較輕
    之一方，得向責任較重之他方請求離婚，始符公平（參見最
    高法院亦著有87年度台上字第1304號、89年度台上字第1585
    號判決）。本件經查：
    (1)上訴人主張兩造於上開期間結婚，並育有四名子女，被上
      訴人曾於婚後毆打上訴人，並曾經臺灣雲林地方法院以93
      年度家護字第170號核發民事通常保護令等情，為被上訴
      人所是認，並有上訴人提出之戶籍謄本、臺灣雲林地方法
      院上開民事通常保護令在卷可按，足信屬實。
    (2)據證人即兩造之次子戊○○在上開聲請通常保護令事件中
      證稱：「（法官問：你父母感情好嗎？）不好，從我小時
      候開始，兩造常吵架，相對人（即被上訴人）常打聲請人
      （即上訴人），都是為了錢的問題，小時候的印象看到都
      是空手打，也有拿拉鐵門鐵條打，最後一次親眼看到相對
      人打聲請人，是十幾年前，之後是看到打的現場，杯子打
      破在地上，菜餚灑在地上，或是媽媽臉上瘀青的痕跡，最
      後一次看到是二、三年前，有次節慶，我有回去看到玻璃
      打破。」等語，可見被上訴人對於上訴人不順其意時，除
      了雙方動口吵架外，還會動手或拿拉鐵門鐵條毆打上訴人
      成傷，摔杯、灑菜餚、打破玻璃等暴力行為，絲毫不顧及
      夫妻情份，致使上訴人長期以來感受肉體上及精神上不可
      忍受之痛苦，對夫妻未來共同生活心生畏懼情境，並非無
      因。
    (3)本件縱觀兩造上開各自陳述指摘對造不是處所用之言辭，
      無不盡量尖銳以醜化對造，顯係長期積怨，已達水火不相
      容之地步。雖被上訴人陳稱：於保護令核發之後，沒有對
      上訴人有任何不法之舉動云云，或屬實情，然兩造婚姻破
      裂係長期積怨之結果，並非新近被上訴人受保護令之規範
      ，未能再對上訴人有不法舉動，即能掩蓋其先前造成婚姻
      破裂原因所應負之責任。而兩造婚姻是否已生破綻而無回
      復之希望，其親生子女之感受應屬最為深切。前揭保護令
      核發之後，被上訴人自稱曾到其子戊○○、甲○○的家居
      住過，顯見其與戊○○、甲○○間親子關係尚非微薄。據
      證人即兩造親生之次子戊○○於本院調查時證稱：「十幾
      年來父母親他們常常吵架，從保護令核發之後，我父親就
      不能進到家裡面去，因為保護令有規定我父親要遠離，十
      多年來到聲請保護令之前，我在假日偶爾會回家，因家裡
      只剩下父母兩位，我都會看到家裡有打架過後的痕跡，我
      媽媽性格上比較強勢，我爸爸則是比較大男人主義，所以
      他們相處起來會格格不入。以前因為我們小孩還在上學有
      所牽掛，我媽媽才沒有真正提出離婚，但是他們以前吵架
      的時候曾經說過要離婚。」、「我贊成我爸爸、媽媽離婚
      ，為了他們以後的生活品質著想，我斷斷續續知道我爸爸
      有外遇，我沒有證據，但是我感覺是有超乎男女之間的感
      情，大約在兩年前我父親在成大開刀、住院，有一位女的
      到醫院來照顧我爸爸，開刀之前是我媽媽與我一起在照顧
      我爸爸，開刀之後那個女的就來照顧我爸爸，所以我跟我
      媽媽就離開了，那時候我爸爸住院約一個多月，那個女的
      照顧我爸爸約二十來天，那個女的約五十多歲，我與我二
      姐都有看過，後來我們輪流去醫院探望我父親也都會看到
      那個女的，以前我父親還沒有住院之前，我就看過我父親
      與那個女的在一起過，住院前至少看過三次以上。保護令
      之前我媽媽常常會打電話跟我哭訴，我人是住在高雄市，
      我是開療養院。」；證人即兩造親生之次女丙○○於本院
      調查時證稱：「我現在是在台南市工作，平均一星期會回
      家一次，我在台南工作已經十幾年了，父母親感情一直都
      不好，從我們懂事以來，因為錢、因為女人的事情，所以
      父母親他們的感情不好，以前我爸爸都會叫我媽媽出去借
      錢，因為我爸爸外遇的關係，但是我爸爸借錢都沒有還，
      都是我媽媽在還，唸書的時候我曾經看過我爸爸打我媽媽
      ，在我來台南工作以前我有看過他們吵架，家裡的傢俱也
      常常弄壞。」、「保護令核發一年多以來，我沒有看到他
      們吵架、打架，但是我媽媽有在看心理醫師，大概是暴力
      的陰影，二年多前我爸爸肺部住院開刀，出院的時候有一
      位阿姨來幫我爸爸辦手續，…小時候有一次我有看到我爸
      爸帶一位女的從樓上下來，那時候我媽媽剛好人外出不在
      家，我爸爸外遇的事情我都是耳聞，對象有些是村裡面的
      女人。」、「我們的住家是我媽媽的名字，房子是我媽媽
      辛苦賺來的」、「我希望他們離婚，因為他們在一起對我
      們小孩壓力很大」等語，參之證人即兩造親生之長子甲○
      ○向本院函送其自白書指陳：「我記得小時候，因爸爸在
      高雄林園當兵，結交異性朋友，媽媽抱著我坐火車到高雄
      ，再轉乘汽車到林園找那女子談判，…自40年前起，我父
      母親愛吵架是出名的，…91年元月我爸生病接受開胸手術
      ，快要出院前，我爸爸的女友來探視他，…這位女子與我
      爸爸已交往十幾年了，這位女子住嘉義市，我爸爸親口告
      訴我，他選擇跟這位女子相住，我媽媽則守著『梧南村』
      的古厝，我喚不回我爸爸了。」等情，及被上訴人自承其
      曾於婚後毆打上訴人、把電話機撥到地上、將桌上的菜撥
      到地上，在外結交女友及將其所有坐落雲林縣口湖鄉梧段
      1026之3號土地移轉登記予吳琇琪等情屬實觀之，足見兩
      造的互動方式及婚姻情形已無維持的必要性，且兩造婚姻
      已生破綻而無回復之希望。
    (4)上訴人性格上比較強勢，被上訴人則比較大男人主義，所
      以相處起來會格格不入，為其子戊○○陳明在卷。是兩造
      常因細故吵架，造成夫妻感情破裂，均有其責任。惟被上
      訴人常在外結交女子，不顧家庭生活，不順其意心情不好
      ，為發洩情緒，即不顧家裡器物可能損壞及上訴人受毆擊
      可能受傷害之危險，暴力相向，對作為妻子之上訴人造成
      身體上及精神上受到嚴重之痛苦，損害其人格尊嚴，並對
      未來夫妻共同生活產生畏懼感，自應由被上訴人負婚姻破
      裂較大之責任。
    (5)綜上所述，足見兩造夫妻間誠摯相愛之基礎已動搖，終日
      冷漠相對，婚姻已生破綻而無回復之希望，符合民法第10
      52條第2項有同條第1項以外之重大事由，難以維持婚姻之
      規定。雖兩造造成此結果均須負責，惟衡量雙方之有責程
      度，以被上訴人責任較重。是上訴人依民法第1052條第2
      項之規定，請求與被上訴人離婚，於法並無不合，應予准
      許。原判決駁回上訴人離婚之訴，顯有未洽。上訴意旨指
      摘原判決不當，求予廢棄改判，為有理由，自應由本院予
      以廢棄改判，准兩造離婚。
六、按所謂選擇訴之合併，謂相同原告對於相同被告，以單一之
    聲明，主張二以上訴訟標的，請求法院擇一訴訟標的而為其
    勝訴之判決。法院於判決時，認為其中一訴有理由者，即為
    其勝訴之判決，他訴即無庸判決。又按我國實務採傳統訴訟
    標的理論，認為離婚之訴之訴訟標的為形成權，其發生之原
    因事實不同，即為不同之形成權，民法第1052條所列各項離
    婚原因，各為不同之形成權，故為不同之訴訟標的，是民法
    第1052條第1項各款及同條第2項間之離婚事由並無先後順序
    之別，僅須其中一項符合離婚要件，即應准予離婚。本件既
    認為兩造有民法第1052條第1項以外之重大事由，難以維持
    婚姻，而准上訴人離婚之請求，則依上所述，上訴人另以民
    法第1052條第1項第3款「受他方不堪同居虐待」為訴訟標的
    請求離婚，即毋庸再予審認裁判。且本案事證已臻明確，兩
    造其餘主張陳述及所提之證據，均不影響本案判決，毋庸再
    予審酌，附此敘明。
七、據上論結，本件上訴為有理由，依民事訴訟法第450條、第7
    8條，判決如主文。
中　　華　　民　　國　　94　　年　　10　　月　　4 　　日
　　　　　　　　　民事第四庭  審判長法　官  林金村
　　　　　　　　　　　　　　        法　官  林輝雄
                      　　　        法　官  黃三哲
上為正本係照原本作成。
如對本判決上訴，須於判決送達後20日內向本院提出上訴狀，未
表明上訴理由者，應於上訴後20日內，向本院提出理由書（須附
繕本）。
中　　華　　民　　國　　94　　年　　10　　月　　5 　　日
                                    書記官　魏安里
                                                Ｊ
